【裁判字號】    96,重訴,316
【裁判日期】    970205
【裁判案由】    損害賠償
【裁判全文】
臺灣臺中地方法院民事判決  96年度重訴字第316號
原      告  丙○○
            甲○○
被      告  乙○○
                      巷53號.
被      告  戊○○
共      同
訴訟代理人  陳世川律師
上列當事人間損害賠償事件，本院於民國97年1月22日言詞辯論
終結，判決如下：
    主      文
被告應連帶給付原告丙○○新台幣壹佰玖拾萬元，及自民國九十
五年八月二十三日起至清償日止，按年息百分之五計算之利息。
被告應連帶給付原告甲○○新台幣伍佰參拾伍萬元，及自民國九
十五年八月二十三日起至清償日止，按年息百分之五計算之利息
。
訴訟費用由被告連帶負擔。
    事實及理由
一、按訴狀送達後，原告不得將原訴變更或追加他訴，但擴張或
    減縮應受判決事項之聲明者，不在此限，民事訴訟法第255
    條第1項第3款定有明文。本件原告於被告詐欺案件之刑事訴
    訟程序附帶提起本件民事訴訟，就原告甲○○部分原聲明求
    為「被告應連帶給付原告甲○○新台幣（下同）5,550,000
    元及自起訴狀繕本送達翌日起至清償日止，按年息5%計算之
    利息」之判決，嗣於訴狀送達被告後，並經本院刑事庭將該
    附帶民事訴訟裁定移送本院民事庭審理後，於民國96年12月
    4日言詞辯論期日，因被告已清償原告甲○○200,000元，就
    原告甲○○部分聲明求為「被告應連帶給付原告甲○○5,35
    0,000元及自起訴狀繕本送達翌日起至清償日止，按年息5%
    計算之利息」之判決，核為減縮應受判決事項之聲明，與民
    事訴訟法第255條第1項第3款之規定相符，應予准許，合先
    敘明。
二、原告主張：被告乙○○因生意失敗，積欠債務約4、5000萬
    元，遂至臺中市另外開設威而鋼實業有限公司（以下簡稱威
    而鋼公司），由其子被告丁○○（此部分，因原告之訴不合
    法，業另以裁定駁回）擔任董事長，並參與經營，被告乙○○對外則自稱係「TOKYO 100國際集團」總裁，被告戊○○
    則自稱係該集團顧問、監察人並兼被告乙○○之司機。於92
    年間，被告乙○○為解決上開債務，乃向某不詳地下錢莊舉
    債300萬元，半年期間即遭索討本息1500萬元，為了解決上
    開債務及支付威而鋼公司之開銷，明知已無支付能力，竟基
    於不法所有之概括犯意，自93年7月30日起至同年11月12 日
    止，連續偽以投資大陸鋼鐵、廢鐵、大閘蟹、二手電玩等生
    意有不錯之利潤為由，使原告陷於錯誤，誤以為乙○○財務
    狀況良好，以借款名義投資於被告乙○○之事業可獲得不錯
    之利潤，而分別15次提領現金予被告乙○○，再由被告乙○○同時開立個人同額本票及威而鋼公司支票交付原告以供擔
    保，共計分別向原告丙○○、原告甲○○夫妻詐得190萬元
    、555萬元。惟上開本票到期均不獲兌現，被告丁○○更向
    銀行撤銷付款委託，使大部分之支票均不獲兌現，原告始知
    受騙。另關於被告乙○○主張記帳週曆上所載「借」字，可
    見兩造間乃消費借貸一事，乃是被告用以推諉卸責，為規避
    刑事責任訴追所為之者，並不足採。又原告錄音蒐證之行為
    ，乃是為保留兩造間大陸投資事實之證據，且無對被告有任
    何強暴、脅迫，錄音自有證據能力。被告嗣偽稱願和解，惟
    僅給付20萬元予原告甲○○，餘均未履行。爰依刑事訴訟法
    第487條之規定，提起刑事附帶民事訴訟，請求被告賠償損
    害。並聲明：(一)被告應連帶給付原告丙○○1,900,000元及
    自起訴狀繕本送達翌日起至清償日止，按年息5%計算之利息
    ；(二)被告應連帶給付原告甲○○5,350,000元及自起訴狀繕
    本送達翌日起至清償日止，按年息5%計算之利息。
三、被告抗辯：被告乙○○與原告間所成立者為消費借貸契約，
    乃被告乙○○用以周轉經營事業之用，並非邀原告投資被告
    之事業，此由被告乙○○所有之記帳週曆可知，其為平時記
    錄借款之用，且係於調查局人員搜索時扣得者，故顯非臨時
    杜撰。又原告所提之錄音譯文，乃原告為刑事詐欺案件所誘
    導被告回答者，而被告乙○○基於積欠借款自知理虧，故無
    與之爭執之故。再者，原告對被告有支付利息一事並不爭執
    ，即被告並無對原告施以詐術，故原告依民法侵權行為請求
    損害賠償顯無理由。並聲明：(一)原告之訴駁回；(二)如受不利
    判決，願供擔保免於假執行。
四、兩造不爭執之事實：
(一)被告乙○○於93年10月、11月間，自原告丙○○處取得款項
    225萬元，惟被告乙○○於93年12月中旬有返還35萬元。
(二)被告乙○○於93年7月至10月間，自原告甲○○處取得款項
    555萬元，被告乙○○在96年10月12日有返還200,000元。
(三)被告戊○○於93年7月30日，曾受被告乙○○之託，交付一
    個信封袋予原告甲○○，由原告甲○○將裝有50萬元之牛皮
    紙帶交給被告戊○○。
(四)本件刑事部分經本院於96年6月1日以95年度易字第2129號刑
    事判決，判處被告乙○○、戊○○共同連續意圖為自己不法
    之所有，以詐術使人將本人之物交付，乙○○累犯，處有期
    徒刑1年6月，戊○○處有期徒刑1年。
五、得心證之理由：
    本件兩造厥有爭執者，為被告乙○○向原告取得之款項，係
    侵權行為、抑或消費借貸？被告戊○○應否負連帶責任？及
    原告所得請求賠償之金額為何？經查：
(一)原告主張被告乙○○因生意失敗，積欠債務約4、5000萬元
    ，遂至臺中市另外開設威而鋼公司，被告乙○○對外自稱係
    「TOKYO 100國際集團」總裁，被告戊○○則自稱係該集團
    顧問、監察人並兼被告乙○○之司機。於92年間，被告乙○○為解決上開債務，乃向某不詳地下錢莊舉債300萬元，半
    年期間即遭索討本息1500萬元，為了解決上開債務及支付威
    而鋼公司之開銷，明知已無支付能力，竟基於不法所有之概
    括犯意，自93年7月30日起至同年11月12日止，連續偽以投
    資大陸鋼鐵、廢鐵、大閘蟹、二手電玩等生意有不錯之利潤
    為由，使原告陷於錯誤，誤以為乙○○財務狀況良好，以借
    款名義投資於被告乙○○之事業可獲得不錯之利潤，而分別
    15次提領現金予被告乙○○，再由被告乙○○同時開立個人
    同額本票及威而鋼公司支票交付原告以供擔保，共計分別向
    原告丙○○、原告甲○○夫妻詐得190萬元、555萬元。惟上
    開本票到期均不獲兌現，大部分支票亦均不獲兌現，原告始
    知受騙等情，業據原告提出臺灣臺中地方法院檢察署檢察官
    94年度偵字第14957號起訴書為證，並有原告提出以被告乙○○名義簽發之本票、以威而鋼公司名義簽發之支票及退票
    理由單、印有「ＴＯＫＹＯ  １００」總裁乙○○、顧問戊○○字樣之名片、存摺明細影印資料、錄音譯文及經濟部中
    部辦公室94年5月12日經中三字第09430903950號函檢附之公
    司設立及歷次變更登記資料附於上開偵查卷內可稽，亦有該
    偵查卷證資料可憑，復為兩造對：被告乙○○於93年10月、
    11月間，自原告丙○○處取得款項225萬元，惟被告乙○○
    於93年12月中旬有返還35萬元；被告乙○○於93年7月至10
    月間，自原告甲○○處取得款項555萬元，被告乙○○在96
    年10月12日有返還200,000元；被告戊○○於93年7月30日，
    曾受被告乙○○之託，交付一個信封袋予原告甲○○，由原
    告甲○○將裝有50萬元之牛皮紙帶交給被告戊○○；本件刑
    事部分經本院於96年6月1日以95年度易字第2129號刑事判決
    ，判處被告乙○○、戊○○共同連續意圖為自己不法之所有
    ，以詐術使人將本人之物交付，乙○○累犯，處有期徒刑1
    年6月，戊○○處有期徒刑1年等情所不爭執。雖被告辯稱：
    係向原告借款云云，並據其提出週曆影本為證，亦否認上開
    錄音譯文。然按談話錄音內容如非隱私性之對話，又無介入
    誘導致有誤引虛偽陳述之危險性，基於證據保全之必要性及
    手段方法之社會相當性考量，自應承認其證據能力，最高法
    院著有94年台上字第2001號裁判意旨足資參照。此即乃因刑
    事訴訟程序，因以國家強大司法體系，由檢察官法官代表國
    家行使追訴審判權，國家與被告顯立於不公平位置，不法取
    得之證據，其證據能力應嚴格對待，以證據排除法則限制司
    法權之作為。但民事訴訟程序，對立之兩造立於公平地位，
    於法院面前為權利之主張與防禦，證據之取得與提出，並無
    不對等情事，較無前述因司法權之強大作用可能造成之弊端
    ，因此證據能力之審查密度，應採較寬鬆態度，非有重大不
    法情事，否則不應任意以證據能力欠缺為由，為證據排除法
    則之援用。查上開錄音譯文，核其內容非屬隱私性之對話，
    對話雙方之陳述亦出於自由意思任意為之，無受不當誘導或
    有截取片段之情事。對話內容又涉及原告之權利甚鉅，若未
    錄音存證，將來有不能舉證之虞，足認原告所為之錄音係出
    於防衛權利而未逾社會相當性之手段，所顯示之錄音內容，
    應可憑信。觀之上開錄音譯文其中94年1月14日及同年月25
    日之錄音譯文所示，被告乙○○在與原告丙○○對談中，確
    有提及從事鋼鐵、二手電腦、二手電玩及大閘蟹進出口生意
    情節，其中94年1月21日、同年4月15日之錄音譯文所示，被
    告戊○○在與原告對談中，亦有提及從事鋼鐵、電腦及光碟
    進出口生意情節，並在電話對談中，就原告丙○○就所持威
    而鋼公司之3張支票遭撤銷付款委託一事在電話中表達不滿
    之際，被告戊○○猶出言安撫原告丙○○之情緒，並解釋撤
    銷付款委託之原委。又依上開公司設立及歷次變更登記資料
    所示，被告戊○○甚且於93年間，在被告所稱之「TOKYO
    100國際集團」之其餘二家公司即葛莉斯化妝品股份有限公
    司、縱橫四海行銷顧問股份有限公司擔任監察人職務，此亦
    據證人陳憶萍於本院上開詐欺刑事案件96年5月7日審理時結
    證綦詳，亦有本院95年度易字第2129號詐欺案件該日筆錄可
    佐。是堪認被告乙○○偽以投資大陸鋼鐵、廢鐵、大閘蟹、
    二手電玩等生意有不錯之利潤為由，使原告陷於錯誤，誤以
    為乙○○財務狀況良好，以借款名義投資於被告乙○○之事
    業可獲得不錯之利潤，而分別15次提領現金予被告乙○○，
    再由被告乙○○同時開立個人同額本票及威而鋼公司支票交
    付原告以供擔保，共計分別向原告丙○○、原告甲○○夫妻
    詐得190萬元、555萬元。而被告戊○○以其任職及其不僅多
    次於被告乙○○向原告取款時在場，且於93年7月30日，尚
    受被告乙○○之託，交付一個信封袋予原告甲○○，由原告
    甲○○將裝有50萬元之牛皮紙帶交給被告戊○○，更於原告
    丙○○就所持威而鋼公司之三張支票遭撤銷付款委託一事在
    電話中表達不滿之際，被告戊○○猶出言安撫原告丙○○之
    情緒，並解釋撤銷付款委託之原委，顯見其為被告乙○○詐
    欺原告之共犯。被告上開所辯，顯無可採。又按刑事判決所
    為事實之認定，於獨立民事訴訟之裁判時，本不受其拘束，
    原審斟酌全辯論意旨及調查證據之結果，依自由心證，為與
    刑事判決相異之認定，不得謂為違法，最高法院著有29年上
    字第1640號、40年台上字第1561號、41年台上字第1307號、
    49年台上字第929號判例意旨足資參照。蓋舉證責任（心證
    形成）之相當（完備）與否，民事與刑事訴訟法理並不相同
    ，在英美法上，一般民事事件係以證據優勢（提證之結果比
    較其可能性，一造強於他造，即應信為真實）作為證明程度
    （證明力）之標準；特殊民事事件（例如：民事涉及刑事犯
    罪）則以明晰可信（中等程度的心證，提證之結果須使法院
    認為有高度之可能性，但無須達百分之百的毫無置疑餘地）
    作為標準；刑事案件則須達無合理之可疑（所舉證據，對於
    犯罪事實之存否，須達到無合理可資懷疑之處，始可宣告被
    告有罪）程度，應可資參考，是以在民事事件，負舉證責任
    之一方所提出之證據，視事件性質，如已足使法院心證形成
    達證據優勢或明晰可信之程度時，即可認有相當之證明。再
    如前述，本件刑事部分業經本院於96年6月1日以95年度易字
    第2129號刑事判決，判處被告乙○○、戊○○共同連續意圖
    為自己不法之所有，以詐術使人將本人之物交付，乙○○累
    犯，處有期徒刑1年6月，戊○○處有期徒刑1年。被告上開
    所辯，更無可信。更堪認原告主張被告乙○○、戊○○有本
    件之共同侵權行為為真實。
(二)按因故意或過失，不法侵害他人之權利者，負損害賠償責任
    。故意以背於善良風俗之方法，加損害於他人者亦同；數人
    共同不法侵害他人之權利者，連帶負損害賠償責任，民法第
    184條第1項、第185條第1項前段亦分別定有明文。被告既均
    有本件之共同侵權行為。被告取得原告款項，乃係以背於善
    良風俗之方法加損害於原告。從而，原告依民法第184條第1
    項及第185條第1項前段規定之共同侵權行為法則，請求：(一)
    被告連帶給付原告丙○○1,900,000元及自起訴狀繕本送達
    翌日即95年8月23日起至清償日止，按年息5%計算之利息；
    (二)被告連帶給付原告甲○○5,350,000元及自起訴狀繕本送
    達翌日即95年8月23日起至清償日止，按年息5%計算之利息
    ，洵屬正當，應予准許。
六、本件事證已臻明確，兩造其餘之陳述、攻擊防禦方法及舉證
    ，均對本判決之結果，不生影響，爰不一一論述，亦附敘明
    。
七、訴訟費用負擔之依據：民事訴訟法第85條第2項。
中    華    民    國    97    年    2     月    5     日
                  民事第二庭    法  官  陳秋月
正本係照原本作成。
如對本判決上訴，須於判決送達後20日內向本院提出上訴狀。
中    華    民    國    97    年    2     月    5     日
                                書記官  張皇清


司法院資訊處製作；財團法人民間司法改革基金會備份。
